臺灣高等法院刑事判決
110年度原交上易字第5號
上  訴  人  
即  被  告  鄭揚
選任辯護人  王彥廸律師（法扶律師）
上列上訴人即被告因過失致死案件，不服臺灣桃園地方法院109
年度審原交易字第26號，中華民國109年11月20日第一審判決（
起訴案號：臺灣桃園地方檢察署108年度調偵字第1222號），提
起上訴，本院判決如下：
    主  文
原判決撤銷。
鄭揚犯過失致人於死罪，處有期徒刑柒月。緩刑貳年，並應於本
判決確定之日起三個月內，向被害人鄧素珍之繼承人鄧邱玉米支
付新臺幣壹佰萬元。
    事  實
一、鄭揚於民國107年9月23日8時50分許，駕駛車牌號碼000-000
    0號租賃小客車沿桃園市中壢區新明路由南往北方向行駛，
    於同日8時52分許，行經新明路與中明路交岔路口時，本應
    注意行經閃黃燈號誌正常運作之交岔路口，應減速接近，且
    於行駛時注意車前狀況，並隨時採取必要之安全措施，而當
    時天候晴、日間自然光線，且柏油路面乾燥無缺陷、視距良
    好、無障礙物，客觀上並無不能注意之情事，竟疏未注意及
    此，仍逕前行進入路口，適有鄧素珍騎乘車牌號碼000-0000
    號普通重型機車沿中明路西往東方向行抵上開交岔路口欲左
    轉進入新明路，疏未注意依其行向路口端之「閃光紅燈」號
    誌管制在上開交岔路口前停車，讓幹道車優先通行後認為安
    全時，方得續行，猶貿然騎車進入路口，逕左轉至新明路，
    致與已通過行人穿越道之鄭揚所駕駛上開租賃小客車發生碰
    撞，鄧素珍因而人車倒地，受有頭部外傷併顱內出血等傷害
    ，經送往壢新醫院急救，因創傷性顱內出血施行開顱減壓手
    術，仍於同年月27日23時3分許因中樞神經衰竭不治死亡。
    鄭揚於肇事後，在有偵查犯罪職權之公務員知悉其犯行前，
    即向到場處理之警員承認肇事並接受裁判。
二、案經鄧素珍之弟鄧敬廉告訴暨桃園市政府警察局中壢分局報
    告臺灣桃園地方檢察署檢察官偵查起訴。
    理  由
一、證據能力：
    本判決下述所引用上訴人即被告鄭揚（下稱被告）以外之人
    於審判外之陳述，檢察官、被告及辯護人於本院準備程序及
    審理時對該等證據能力均表示「沒有意見」、「同意有證據
    能力」等語（見本院卷第52、53、79頁），且迄言詞辯論終
    結前亦未聲明異議，本院審酌前開證據資料作成時之情況，
    尚無違法不當及證明力明顯過低之瑕疵，而認為以之作為證
    據應屬適當，依刑事訴訟法第159條之5規定，均認有證據能
    力。至認定本案犯罪事實之其餘證據，並無證據證明係違背
    法定程序所取得，亦無顯有不可信之情況，且經本院於審理
    期日合法調查，該等證據自得作為本案裁判之資料。
二、認定犯罪事實所憑證據及其理由：
(一)上揭事實，業據被告於本院準備程序及審理時坦承不諱（見
    本院卷第52、83頁），核與證人即告訴人鄧敬廉於警詢及偵
    查之證述情節相符（見相卷第11、37至38頁），並有桃園市
    政府警察局道路交通事故現場圖、道路交通事故調查報告表
    ㈠、㈡、車輛詳細資料報表、交通事故現場測繪紀錄表、監視
    器翻拍照片及現場照片20張，壢新醫院診斷證明書、臺灣桃
    園地方檢察署相驗屍體證明書、檢驗報告書、相驗照片、原
    審109年8月4日、109年10月21日勘驗筆錄、國立交通大學10
    5年10月3日交大管運字第1051010736號函在卷可佐（見相卷
    第15至17、23、25至27、30至34頁反面、39至51頁、原審卷
    第62、95、100頁）。準此，被告前開任意性之自白，既有
    上開各項證據足資佐證，堪認與事實相符，可以採信。
(二)按汽車行駛時，駕駛人應注意車前狀況，並隨時採取必要之
    安全措施；駕駛人駕駛汽車，應遵守道路交通標誌、標線、
    號誌之指示；汽車行駛至交岔路口，其行進、轉彎，應遵守
    燈光號誌或交通指揮人員之指揮，道路交通安全規則第94條
    第3項、第90條第1項前段、第102條第1項第1款分別定有明
    文。另按特種閃光號誌各燈號顯示之意義為：閃光黃燈表示
    「警告」，車輛應減速接近，注意安全，小心通過；閃光紅
    燈表示「停車再開」，車輛應減速接近，先停止於交岔路口
    前，讓幹道車優先通行後，認為安全時，方得續行，道路交
    通標誌標線號誌設置規則第211條第1項定有明文。被告既領
    有小型車駕駛執照（見相卷第24頁），駕駛租賃自小客車於
    道路上，自應遵守上揭規定，而被告駕駛租賃小客車沿新明
    路由南往北方向直行，在遇前方閃光黃燈路口，即應減速接
    近，注意安全，小心通過，在穿越中明路進入上開交岔路口
    之際，更應注意車前狀況，包含該交岔路口人車往來之動態
    ，而依當時之狀況，天候晴、日間自然光線，且柏油路面乾
    燥、無缺陷亦無障礙物，視距良好，亦有卷附道路交通事故
    調查表㈠、現場照片可佐（見相卷第16、31頁），是其視線
    、視野自屬清晰無礙，當能確切掌握該路段他人、車往來之
    動態，並無不能注意之情形，竟疏未注意，未減速接近，以
    至於在超越被害人騎駛機車之過程中，擦撞被害人機車車身
    ，足見被告就本件車禍之發生確有未遵守閃光黃燈指示、未
    注意車前狀況之疏失甚明。況本案經送桃園市政府車輛行車
    事故鑑定會、桃園市政府交通局鑑定，亦認為被害人駕駛普
    通重型機車行經閃光紅燈號誌正常運作交岔路口，支線道左
    轉彎未暫停讓幹道車直行車先行，為肇事主因；被告駕駛租
    賃小客車行經閃光黃燈號誌正常運作交岔路口，未減速慢行
    且未注意車前狀況，為肇事次因等情，有桃園市政府車輛行
    車事故鑑定會107年12月18日桃交鑑字第1070006440號函附
    桃園市政府車輛行車事故鑑定會桃市鑑0000000案鑑定意見
    書、桃園市政府交通局109年1月6日桃交運字第1080064081
    號函在卷可按（見相卷第56至58頁、調偵卷第7頁），是被
    告駕駛行為自有過失至屬明確，而被害人因本案車禍傷重不
    治死亡，業如前述，則被告前述過失行為與被害人之死亡結
    果間，具有相當因果關係，被告自應負過失責任甚明。至被
    害人騎乘重型機車於支線道上未讓幹道車先行，如上所述，
    亦有疏失，然此並不能解免被告過失罪責。
(三)綜上，本案事證明確，被告上開過失致死犯行，足堪認定。
三、論罪：　　
(一)按行為後法律有變更者，適用行為時之法律，但行為後之法
    律有利於行為人者，適用最有利於行為人之法律，刑法第2 
    條第1項定有明文。查被告行為後，刑法第276條於108年5 
    月29日經總統華總一義字第10800053451號令修正公布，並
    自同年5月31日施行，修正後刑法第276條規定：「因過失致
    人於死者，處5年以下有期徒刑、拘役或50萬元以下罰金。
    」；而修正前刑法第276條規定：「因過失致人於死者，處2
    年以下有期徒刑、拘役或2千元以下罰金（第1項）。從事業
    務之人，因業務上之過失，犯前項之罪者，處5年以下有期
    徒刑或拘役、得併科3千元以下罰金（第2項）」，是修正後
    新法刪除第2項規定，並將普通過失致死罪之法定刑，由「2
    年以下有期徒刑、拘役或2千元以下罰金」提高為「5年以下
    有期徒刑、拘役或50萬元以下罰金」，經比較新舊法結果，
    修正後之規定並非較有利於被告，依刑法第2條第1項前段規
    定，本件應適用被告行為時之法律即修正前刑法第276條第1
    項之規定。是核被告所為，係犯修正前刑法第276條第1項之
    過失致人於死罪。
(二)按刑法第62條所謂自首，祇以犯人在其犯罪未發覺前，自行
    向該管公務員申告其犯罪事實，而接受裁判為已足，至於嗣
    後對於犯行有所辯解，乃辯護權之行使，不能據此即認其先
    前之自首失其效力（最高法院92年度台上字第7254號判決意
     旨參照）。查被告於車禍發生在有偵查犯罪職權之公務員
    知悉上開犯行前，即向據報前來到場處理之桃園市政府警察
    局交通警察大隊中壢交通分隊警員自承肇事乙節，道路交通
    事故肇事人自首情形紀錄表1紙附卷可佐（見相卷第22頁）
    ，則被告雖於原審一度對於車禍發生之過失歸責有所爭執，
    惟此要屬被告於刑事訴訟程序上行使辯護權之範疇，揆諸前
    揭說明，仍認其符合自首要件，爰依刑法第62條前段之規定
    ，減輕其刑。
四、撤銷改判之理由：　　
(一)原審認被告過失致人於死犯行，認罪證明確，予以論罪科刑
    ，固非無見。惟按刑罰之量定，固屬法院自由裁量之職權行
    使，而科刑判決旨在實現刑罰權之分配正義，故法院對有罪
    被告之科刑判決，應符合罪刑相當之原則，使輕重得宜，罰
    當其罪，以契合社會之法律感情，此所以刑法第57條明定科
    刑時應審酌一切情狀，尤應注意該條所列10款事項以為科刑
    輕重之標準，其中刑法第57條第10款規定「犯罪後之態度」
    ，包括被告事後是否悛悔之態度。查被告未遵守閃光黃燈指
    示、未注意車前狀況而肇事，復於原審審理期間否認過失犯
    行，固值非難，然被告於本院已坦承犯行，並積極尋求被害
    人家屬諒解，犯後態度業與原審判決時不同，量刑基礎已有
    所變更，原審量刑時未及審酌上情而以被告否認有過失之犯
    後態度資為量刑因素，尚有未洽。被告以原審量刑過重提起
    上訴，非無理由，應由本院予以撤銷改判。
(二)爰審酌被告未依規定駕駛汽車，因其過失行為而造成被害人
    死亡無可回復之結果，並致被害人家屬受有難以平復之心理
    傷痛，惟被告犯後於本院審理時坦承犯行，態度尚可，且除
    被害人家屬已獲新臺幣（下同）200萬元之強制責任險保險
    金外，另表明願意賠償被害人家屬100萬元，惟因與被害人
    家屬之意願差距過大而無法達成和解，兼衡被告自陳高中畢
    業之智識程度，現為二手車業務員，每月收入約3萬元，與
    父母同住，未婚，無長輩或小孩需扶養之生活狀況（見本院
    卷第55頁）等一切情狀，量處如主文第2項所示之刑。
五、附條件緩刑宣告：
(一)按行為經法院評價為不法之犯罪行為，且為刑罰科處之宣告
    後，究應否加以執行，乃刑罰如何實現之問題。依現代刑法
    之觀念，在刑罰制裁之實現上，宜採取多元而有彈性之因應
    方式，除經斟酌再三，認確無教化之可能，應予隔離之外，
    對於有教化、改善可能者，其刑罰執行與否，則應視刑罰對
    於行為人之作用而定。倘認有以監禁或治療謀求改善之必要
    ，固須依其應受威嚇與矯治之程度，而分別施以不同之改善
    措施（入監服刑或在矯治機關接受治療）；反之，如認行為
    人對於社會規範之認知並無重大偏離，行為控制能力亦無異
    常，僅因偶發、初犯或過失犯罪，刑罰對其效用不大，祇須
    為刑罰宣示之警示作用，即為已足，此時即非不得緩其刑之
    執行，並藉違反緩刑規定將入監執行之心理強制作用，謀求
    行為人自發性之改善更新。而行為人是否有改善之可能性或
    執行之必要性，固係由法院為綜合之審酌考量，並就審酌考
    量所得而為預測性之判斷，但當有客觀情狀顯示預測有誤時
    ，亦非全無補救之道，法院仍得在一定之條件下，撤銷緩刑
    （參刑法第75條、第75條之1），使行為人執行其應執行之
    刑，以符正義。由是觀之，法院是否宣告緩刑，有其自由裁
    量之職權，而基於尊重法院裁量之專屬性，對其裁量宜採取
    較低之審查密度，祇須行為人符合刑法第74條第1項所定之
    條件，法院即得宣告緩刑（最高法院102年度台上字第4161
    號判決意旨參照）。
(二)查被告前未曾因故意犯罪受有期徒刑以上刑之宣告，有本院
    被告前案紀錄表在卷可憑，因一時不慎，觸犯本件刑章，經
    偵、審教訓，堪認應無再犯之虞；本院衡及現代刑事司法之
    功能，已從傳統之懲罰、報復，擴大至尋求真相、道歉、撫
    慰、負責及修復，賦予司法更為積極之正面方向，亦即於加
    害人、被害人及其等家屬間，盡可能提供各種對話與解決問
    題之機會。本案被害人之繼承人鄧邱玉米因本件車禍被害人
    死亡所受財產及非財產之損害，業已提起刑事附帶民事訴訟
    請求損害賠償（原審109年審原交附民字第9號），目前由原
    審法院110年度壢簡字第982號案件審理中，有本院公務電話
    查詢紀錄表在卷可參（見本院卷第91頁），是本件刑罰之特
    別預防目的應高於應報之目的，被告能確實省察其對被害人
    家屬造成之損害，進而於社會更生、正常工作賺取所得，俾
    使被害人家屬能實質獲得賠償，較諸令被告入監執行，應更
    符合刑罰之修復、教化目的，爰認對被告所宣告之刑以暫不
    執行為適當，依刑法第74條第1項第1款規定，宣告緩刑2年
    。復衡以被告於本院審理時自陳願賠償被害人繼承人100萬
    元（見本院卷第84頁），認對被告之緩刑宣告有依刑法第74
    條第2項第3款規定為附記事項之必要，並命被告於本判決確
    定之日起3個月內支付被害人之繼承人鄧邱玉米100萬元損害
    賠償。若其未能履行其負擔，且情節重大足認原宣告之緩刑
    難收其預期效果，而有執行刑罰之必要者，依刑法第75條之
    1第1項第4款規定，得撤銷其緩刑宣告。另上開命被告支付
    部分，依刑法第74條第4項規定，得為民事強制執行名義，
    其性質屬其因本件犯行對被害人之繼承人所生之損害賠償，
    與被害人之繼承人日後循民事途徑取得之侵權行為損害賠償
    債權，有一部、全部之關係，是被告如依期給付，自得於同
    一金額內發生清償之效果，末予指明。
據上論斷，應依刑事訴訟法第369條第1項前段、第364條、第299
條第1項前段，修正前刑法第276條第1項，刑法第2條第1項前段
、第62條前段、第74條第1項第1款、第2項第3款，刑法施行法第
1條之1第1項，判決如主文。
本案經檢察官劉昱吟提起公訴，檢察官蕭方舟到庭執行職務。
中　　華　　民　　國　　110 　年　　9 　　月　　28　　日
　              　刑事第十八庭  審判長法　官  何俏美
                                      法　官  黃紹紘
                                      法　官  陳海寧
以上正本證明與原本無異。
不得上訴。
                                      書記官  謝文傑
中　　華　　民　　國　　110 　年　　9 　　月　　28　　日
附錄本案論罪科刑法條全文
修正前中華民國刑法第276條
因過失致人於死者，處2年以下有期徒刑、拘役或2千元以下罰
金。
從事業務之人，因業務上之過失犯前項之罪者，處5年以下有期
徒刑或拘役，得併科3千元以下罰金。